【裁判字號】    98,上,51
【裁判日期】    990507
【裁判案由】    拆屋還地
【裁判全文】
臺灣高等法院花蓮分院民事判決            98年度上字第51號
上  訴  人  陳秀鳳
            薛宇紘
上列二人共同
訴訟代理人  俞建界律師
被上訴人    花蓮縣花蓮市公所
法定代理人  田智宣
訴訟代理人  歐宇倫律師
            林煜翔律師
上列當事人間請求拆屋還地事件，上訴人對於中華民國98年 9月
25日臺灣花蓮地方法院98年度訴字第81號第一審判決提起上訴，
本院於99年4月15日言詞辯論終結，判決如下：
    主  文
上訴駁回。
第二審訴訟費用由上訴人負擔。
    事  實
一上訴人聲明：(一)原判決廢棄。(二)前開廢棄部分，被上訴人在第
  一審之訴駁回。
二被上訴人聲明：上訴駁回。
三兩造之陳述與第一審判決記載相同者，予以引用。
四上訴人另補陳略稱：
  (一)原審向臺灣省政府函調之往來公文，僅涉及當時興建房屋之
    建設公司未依核准圖說施工等事由，當然不可能有隻字片語
    提及政府核准興建系爭土地上房屋之情事。若當時之被上訴
    人未經當時之系爭土地管理機關即臺灣省政府同意即擅准上
    訴人在系爭土地上興建房屋，臺灣省政府豈有可能不對被上
    訴人進行究責？原審未向臺灣省政府函調當時被上訴人與臺
    灣省政府間的往來公文，即認上訴人主張當時臺灣省政府未
    曾核准系爭建物之使用，自嫌率斷。
  (二)且依被上訴人（57）市建字笫22016號通知曾提及臺灣省政
    府公共工程局57.11.27公工字第16743號函請花蓮縣政府督
    促所屬積極將排水溝工程有關障礙房屋拆遷完成，及臺灣省
    政府98.5.15府公三字第0981100387號函所附臺灣省政府於
    58年間與花蓮縣政府之往來公文觀之，堪見花蓮縣政府58.
    3.13府建土字第1441號令核准依統一設計圖修建房屋，事前
    必已呈報臺灣省政府核准在案。臺灣省政府明知被上訴人擅
    准上訴人在系爭土地上興建，竟不出面阻止，依民法第169
    條前段之規定，臺灣省政府就被上訴人擅准上訴人使用系爭
    土地興建房屋之行為負授權人之責任。且被上訴人當時雖非
    系爭土地的管理機關，但並不影響被上訴人與上訴人間就系
    爭土地成立借貸契約。況被上訴人現已成為系爭土地的管理
    機關，依民法第118條第2項之規定，上開使用借貸契約自始
    有效。又上訴人信賴被上訴人之行為係代表政府，故上訴人
    占有使用系爭土地興建房屋係屬善意占有人，依民法第973
    條之規定，推定上訴人在系爭土地上之使用借貸權利亦屬合
    法。
  (三)被上訴人於57年間為疏濬自由街與明義街間排水溝協調拆除
    之溝上房屋，即係40年間購自花蓮縣商會興建之房屋，當時
    既經准予興建，即已取得基地之使用權，而迄至57年間為疏
    濬而協調拆除時，又未經臺灣省政府終止使用借貸關係（核
    准上訴人依其核定的圖樣重建系爭房屋），故上訴人依然保
    有系爭土地之使用權。況由花蓮縣政府99.2.9函檢送之臺灣
    省政府交通處公路局第四區工程處第三工務段58. 4.21致花
    蓮縣政府之函文略稱：「茲准花蓮市呈貴府（58）4.10市建
    字第5539號副本云自由街排水溝重建房屋靠橋兩側保留空間
    以不超過建築線會工務段認可等語因本段係主管道路始能保
    持馬路之寬度不影響將來橋樑加寬即可至消防問題與本段無
    關」等語，亦足以證明系爭房屋興建之時，被上訴人亦曾函
    請台灣省政府同意上訴人使用系爭土地，自不能因為年代久
    遠，相關檔案大部分已經散失，即為不利於上訴人之認定。
  (四)系爭土地上之房屋均係40年間由花蓮縣商會興建售予市民作
    為營業或住宅使用，此有花蓮縣商會與訴外人陳吉訂立之地
    上建築物杜賣證可證，迨57年間為改善排水溝經協調暫時拆
    除，俟疏濬後再依花蓮縣政府58.1.13府建土字第144號號令
    核准圖說統一規劃修建，復經花蓮縣政府擬定拆遷計畫書明
    訂治本計畫，俟改建中央市場完竣予以安置後，始予拆遷，
    並經報請臺灣省政府核備同意「准予照辦」在案，在中央市
    場尚未興建安置前，要難謂上訴人等借貸之目的已使用完畢
    而屬無權占有系爭土地。
五被上訴人另補陳略稱：
  (一)兩造間並未就系爭土地成立使用借貸關係。
  (二)兩造既未成立使用借貸關係，自無所謂先安置、再拆遷之條
    件。
  (三)若認兩造間已經就系爭房地成立使用借貸關係，則被上訴人
    收回系爭土地之意思表示，亦已經終止系爭契約，上訴人自
    應依民法第470條第1項、第2項及第472條之規定返還系爭土
    地。
  (四)民法第118條所謂之處分係指物權行為或準物權行為而言，
    不及於負擔行為，上訴人主張兩造間成立使用借貸之債權關
    係，自無上開規定之適用。
  (五)花蓮縣政府依58年之違章建築管理辦法第35條之規定，准系
    爭溝上違章建築於不改變原形及構造之必要程度，於溝上原
    址修繕，本意並非同意上訴人等得於當地長久安置，而係尚
    未拆除之前之管理措施，以避免遭認定為新違章建築而予以
    取締，並非與其等成立使用借貸契約。
    理  由
一本案經本院審理結果，認第一審判決被上訴人勝訴，經核其認
  事用法俱無不當，應予維持，並引用第一審判決所記載之理由
  及證據。
二本院另補充理由如下：
  (一)本件兩造爭執的關鍵在於：民國（下同）40年間花蓮大地震
    發生後，由花蓮縣商會在花蓮市○○○○○街間排水溝上所
    興建的原有房屋，及被上訴人於57年間為整治上開排水溝而
    協調當時住戶拆除原有房屋，嗣後排水溝整治完成後再於原
    址重建之系爭房屋，是否均經過被上訴人的同意？如果有經
    過被上訴人的同意，被上訴人同意的真意為何？是否即屬上
    訴人所主張：兩造已經就該批房屋所坐落之土地（即系爭土
    地）成立使用借貸關係？如果已經成立借貸關係，此未定期
    限之借貸關係，依其借貸之目的是否已經完畢，被上訴人因
    而得依民法第470條第1項之規定請求返還？
  (二)按政府對無權占用公有土地興建房屋者予以容忍，與積極承
    諾其於一定期間內使用土地而成立土地使用借貸契約之情形
    並不相同。尤其在台灣光復初期國窮民困的年代，地方政府
    往往於重大災害發生後，為了避免災民流離失所而造成社會
    問題，因而容忍災民在國有土地上興建違章建築之情形十分
    常見，此乃本院職務上辦理相關土地糾葛已知之事實。即使
    時至今日，地方政府或因矜恤民眾一時的生活困境，或缺乏
    執法的決心及魄力，或基於其他的原因，有時甚至只是為了
    選票的考量，因而對一些無權占用公有土地者予以容忍，乃
    至於未依違章建築之相關規定逕予拆除，或提起訴訟請求返
    還，但不能因為地方政府採取此種妥協、甚至鄉愿的處理態
    度，即逕認地方政府具有與違法占用土地者成立土地使用借
    貸關係之意思，合先敘明。
  (三)次按卷附兩造所不爭執之花蓮縣政府於67. 6.19審定修正之
    「花蓮市○○○○○街間排水溝上舊有違章建築拆遷計畫書
    」其中「計畫緣由一」已經載明：「本市○○街、明義街間
    排水溝上原有木造小店舖七十二間，係四十年間由花蓮縣商
    會興建售予市民作為營業或住宅使用。五十七年本縣為改善
    該排水溝，因工程需要，本所協調暫時拆除，並統一規劃，
    轉報花蓮縣政府以58. 1.13府建土字第一四四號核准照圖修
    建復原。」，再於「計畫緣由二」中記載：「去（66）年 4
    月27日發生火災，燒燬該排水溝上小店鋪四一間（位於中華
    路與南京路之間部分），過後該等災戶一致要求就地復建。
    惟該處為都市計畫排水溝，所請建築與都市計畫分區使用管
    制目的不合。且土地為公有，依法無資核准者，曾多次報省
    請示，均不獲邀准，且指示其餘未受災之小店鋪，應予拆除
    自當遵照執行，………並經勘定後劃定該處為必須限期拆遷
    地區………」，可見系爭房屋因違反當時建築及都市計畫使
    用分區管制的規定，始終處於不合法的狀態，花蓮縣政府因
    而擬定上開計畫予以拆遷（見原審卷第 175頁）。上開計畫
    書之內容已經明白顯示臺灣省政府、花蓮縣政府自始即無意
    放任系爭溝上房屋長久占有系爭土地之基本立場，被上訴人
    為臺灣省政府及花蓮縣政府之下級機關，當然更不可能與系
    爭土地上之住戶訂立土地使用借貸契約。上訴人依據被上訴
    人及其上級機關長期容認系爭房屋存在並予以管理之事實（
    即於57年間規定以統一圖樣重建），主張系爭房屋所有人已
    經與被上訴人成立使用借貸關係，依上揭(二)之說明，亦顯然
    無據。
  (四)另證人柯一夢（於四十一年起擔任花蓮縣商會總幹事）於臺
    灣花蓮地方法院94年度花小更字第 1號財政部國有財產局臺
    灣北區辦事處花蓮分處與趙建銘間請求返還不當得利事件中
    明確證稱：伊沒有看過花蓮縣商會土地建築物杜賣證，伊不
    知道建築物如何核准興建，不清楚花蓮縣商會對花蓮市○○
    街、明義街河邊上建築物有無基地管理權，其任職花蓮縣商
    會總幹事期間，沒有杜賣證上所記載之基地管理權，商會也
    沒有制定管理規則，亦沒有管理系爭土地，也沒有收取土地
    之使用費或租金，當時是聽其他理監事說這個建築物可以蓋
    ，是花蓮縣政府同意蓋的等語，並不能證明當時之地方政府
    有與系爭土地上住戶就系爭土地成立使用借貸契約之意思。
    是即使上訴人所提出花蓮縣商會與訴外人陳吉間之「花蓮縣
    商會地上建築物杜賣證」確係花蓮縣商會於當年發給訴外人
    陳吉的售屋證明，亦不能據此遽認兩造間曾就系爭土地成立
    使用借貸契約。上訴人執此主張系爭土地上原有房屋（即於
    57年間重建前之房屋）於四十年間興建時，即已取得系爭土
    地之基地使用權而成立使用借貸關係一節，顯屬無據。
  (五)依兩造所提出及原審函調之臺灣省政府、花蓮縣政府及被上
    訴人間往來公文之內容綜合以觀，被上訴人於57年間為了上
    開排水溝工程上的需要，協調原來溝上人家暫時拆除原有房
    屋，嗣於排水溝完成後，輔導溝上人家在原址依統一圖樣重
    建，顯有容忍甚至同意渠等在系爭土地上興建系爭房屋之意
    思，但依上開說明，仍然不足以據此認定被上訴人有與這些
    住戶就系爭土地成立土地使用借貸契約之意思。此外，上訴
    人復未舉證證明系爭土地使用借貸關係存在之事實，渠等拒
    絕返還土地，難認有據。
  (六)另上訴人主張花蓮縣政府於67. 6.19審定修正「花蓮市○○
    ○○○街間排水溝上舊有違章建築拆遷計畫書」，計畫改建
    花蓮市中央市場來容納當時排水溝上的舊有違章建築（包括
    66年的火災受災戶41間及其餘未受災戶之31戶在內），於安
    置這些違章建築住戶後，再將這些違章建築予以拆除，固有
    上開計畫書附卷可稽（見上開計畫書壹、治本計畫內容(二)安
    置計畫之記載），但嗣後因中央市場用地土地使用區分的問
    題未能解決，興建完成的中央市場迄今未能啟用，導致這些
    無權占用系爭土地之住戶一直未能依上開計畫予以安置等情
    ，固然屬實，但也正因為如此，這些違章建築乃得以在原址
    繼續占有使用系爭土地迄今。換言之，上開拆遷計畫未能實
    現，實際受到損害的是花蓮市地區的都市發展，而不是系爭
    土地上的這些住戶。況且，這些住戶占用公有土地的時間，
    從四十年間起算，迄今幾近六十年，即使從花蓮縣政府擬定
    上開拆遷計畫的67年間起算，亦已長達30餘年，社會情勢及
    這些住戶的家庭景況、生活條件早已大不相同，系爭房屋甚
    至已經多次易手，當初政府安置、照顧這些住戶的理由早已
    不復存在，系爭房屋的存在業已成為花蓮市都市發展的阻礙
    ，上訴人猶以政府迄今未予安置作為被上訴人不得請求拆屋
    還地的理由，實已嚴重違反誠信原則，顯不足取。
  (七)況且，即使認為於四十年間或五十七年間占用系爭土地的原
    始住戶與被上訴人間，已經成立以暫時安置災民生活為借貸
    目的土地使用借貸契約，該使用借貸契約亦僅存在於被上訴
    人與當年的土地占有人之間，在歷經數十年後的今天，依當
    時借貸之目的，亦早已使用完畢，依民法第470條第1項之規
    定，被上訴人亦得請求返還系爭土地。更且，本件上訴人薛
    宇紘於本院審理時已經自認伊於80年間始自他人轉手受讓系
    爭土地上的房屋，另上訴人陳秀鳳雖主張伊占有系爭土地上
    房屋之時間是在58年間，惟亦未能就此有利於己之事實舉證
    證明，依債權契約之相對性，及上開民法之規定，本件上訴
    人主張渠等與被上訴人間就系爭土地仍有使用借貸之法律關
    係存在而拒絕返還土地，亦顯屬無據。
三原審依被上訴人之主張，所為上訴人不利之判決，並無不合，
  本院上開理由雖有所補充，唯結論則尚無二致，上訴論旨指摘
  原判決不當，求予廢棄，為無理由，其上訴應予駁回。
四兩造其餘之攻擊或防禦方法及未經援用之證據，經本院斟酌後
  ，認為均不足以影響本判決之結果，自毋庸逐一詳予論駁，併
  此敘明。
五據上論結：本件上訴為無理由，依民事訴訟法第454條、第449
  條第1項、第78條，判決如主文。
中    華    民    國    99    年    5     月    7     日
                        審判長法  官  何方興
                              法  官  王紋瑩
                              法  官  林碧玲
以上正本係照原本作成。
如不服本判決，應於收受送達後20日內向本院提出上訴書狀，其
未表明上訴理由者，應於提出上訴後20日內向本院補提理由書狀
（均須按他造當事人之人數附繕本）。上訴時應提出委任律師或
具有律師資格之人之委任狀；委任有律師資格者，另應附具律師
資格證書及釋明委任人與受任人有民事訴訟法第466條之1第1項
但書或第2項（詳附註）所定關係之釋明文書影本。
附註：
民事訴訟法第466條之1（第1項、第2項）：
對於第二審判決上訴，上訴人應委任律師為訴訟代理人。但上訴
人或其他法定代理人具有律師資格者，不在此限。
上訴人之配偶、三親等內之血親、二親等內之姻親，或上訴人為
法人、中央或地方機關時，其所屬專任人員具有律師資格並經法
院認為適當者，亦得為第三審訴訟代理人。
中    華    民    國    99    年    5     月    7     日
                              書記官  鄧瑞雲

司法院資訊處製作；財團法人民間司法改革基金會備份。
